ACORDAO-COMPLETO-2372114

ACÓRDÃO 4705/2020 ATA 11/2020 - PRIMEIRA CÂMARA

VISTOS, relatados e discutidos estes autos de tomada de contas especial instaurada pelo Fundo Nacional de Desenvolvimento da Educação – FNDE, em desfavor do Sr. Everaldo Oliveira Caldas (CPF XXX.687.825-XX) , ex-Prefeito Municipal de Elísio Medrado (BA) , na gestão 2009/2012, em razão de omissão no dever de prestar contas dos recursos transferidos, para aquele ente da Federação, no âmbito do Programa Nacional de Alimentação Escolar (PNAE) , durante o exercício de 2012,
	ACORDAM os ministros do Tribunal de Contas da União, reunidos em sessão extraordinária da Primeira Câmara, diante das razões expostas pelo relator, em:
	9.1. com fundamento no art. 12, § 3º, da Lei 8.443/1992, considerar revel o Sr. Everaldo Oliveira Caldas;
	9.2. com espeque nos arts. 1º, I, 16, III, alínea “a”, 19 e 23, III, da Lei 8.443/1992 e 1º, I, 209, I, 210 e 214, III, do Regimento Interno do TCU, julgar irregulares as contas do Sr. Everaldo Oliveira Caldas, condenando-o ao pagamento das importâncias a seguir especificadas, atualizadas monetariamente e acrescidas dos juros de mora, calculados a partir das datas discriminadas até a data da efetiva quitação do débito, fixando-lhe o prazo de quinze dias para que comprove perante o Tribunal, na forma prevista no art. 214, III, “a”, do Regimento Interno desta Corte de Contas, o recolhimento da referida quantia aos cofres do Fundo Nacional de Desenvolvimento da Educação - FNDE, abatendo-se, na oportunidade, as quantias eventualmente ressarcidas:
	Data de ocorrência
	Valor histórico (R$) 
	Débito (D) ou Crédito (C) 

	28/3/2012
	8.346,00
	D

	3/4/2012
	8.346,00
	D

	30/4/2012
	8.346,00
	D

	4/6/2012
	8.346,00
	D

	3/7/2012
	9.546,00
	D

	2/8/2012
	12.546,00
	D

	5/9/2012
	12.546,00
	D

	2/10/2012
	12.546,00
	D

	5/11/2012
	12.546,00
	D

	4/12/2012
	12.546,00
	D

	31/12/2012
	194,23
	C

	9.3. aplicar ao Sr. Everaldo Oliveira Caldas a multa prevista nos arts. 57 da Lei 8.443/1992 e 267 do Regimento Interno do TCU, no valor de R$ 27.000,00 (vinte e sete mil reais) , fixando-lhe o prazo de quinze dias, a contar do recebimento da notificação, para que comprove perante o Tribunal, em consonância com o estabelecido no art. 214, III, alínea “a”, do Regimento Interno do TCU, o recolhimento da dívida aos cofres do Tesouro Nacional, atualizada monetariamente desde a data deste acórdão até a data do efetivo recolhimento, se for paga após o vencimento, na forma da legislação em vigor;
	9.4. autorizar, desde logo, a cobrança judicial da dívida, caso não seja atendida a notificação, na forma do disposto no art. 28, II, da Lei nº 8.443/1992;
	9.5. com fundamento nos arts. 28, I, da Lei 8.443/1992 e 217, §§ 1º e 2º do Regimento Interno do TCU, autorizar, desde logo, caso seja requerido, o parcelamento da dívida em até 36 parcelas, incidindo sobre cada parcela, corrigida monetariamente, os correspondentes acréscimos legais, fixando o prazo de quinze dias, a contar do recebimento da notificação, para comprovar perante o Tribunal o recolhimento da primeira parcela, e de trinta dias, a contar da parcela anterior, para comprovar os recolhimentos das demais parcelas, devendo incidir sobre cada valor mensal, atualizado monetariamente, os juros de mora devidos, na forma prevista na legislação em vigor, alertando o responsável que a falta de comprovação do recolhimento de qualquer parcela importará o vencimento antecipado do saldo devedor, nos termos do § 2º do art. 217 do Regimento Interno desta Corte de Contas;
	9.6. dar ciência deste acórdão à Procuradoria da República no Estado da Bahia, nos termos dos arts. 16, § 3º, da Lei 8.443/1992 e 209, § 7º, do Regimento Interno do TCU, visando à adoção das medidas cabíveis; e
	9.7. dar ciência deste acórdão ao Fundo Nacional de Desenvolvimento da Educação e ao responsável.

Tomada de Contas Especial instaurada pelo Fundo Nacional de Desenvolvimento da Educação, devido à omissão no dever de prestar contas de recursos transferidos para o município de Elísio Medrado (BA), sob a égide do Programa Nacional de Alimentação Escolar (PNAE), durante o exercício de 2012.

Primeira Câmara

Prefeitura Municipal de Elísio Medrado (BA).

3. Interessados/Responsáveis:
3.1. Interessado: Fundo Nacional de Desenvolvimento da Educação (CNPJ 00.378.257/0001-81)
3.2. Responsável: Everaldo Oliveira Caldas (CPF XXX.687.825-XX), ex-Prefeito Municipal de Elísio Medrado (BA).

13.1. Ministros presentes: Walton Alencar Rodrigues (Presidente), Benjamin Zymler (Relator), Bruno Dantas e Vital do Rêgo.
13.2. Ministros-Substitutos presentes: Augusto Sherman Cavalcanti e Weder de Oliveira.

BENJAMIN ZYMLER

Cuidam os autos de tomada de contas especial instaurada pelo Fundo Nacional de Desenvolvimento da Educação - FNDE, em desfavor do Sr. Everaldo Oliveira Caldas (CPF XXX.687.825-XX) , ex-prefeito do Município de Elísio Medrado – BA, na gestão 2009/2012, em razão de omissão no dever de prestar contas dos recursos transferidos, para aquele ente da Federação, no âmbito do Programa Nacional de Alimentação Escolar (PNAE) , durante o exercício de 2012, no valor total histórico de R$ 105.660,00 (cento e cinco mil seiscentos e sessenta reais) .
2.	Os recursos em tela foram transferidos conforme discriminado na tabela abaixo:
		
	Data de ocorrência
	Valor histórico (R$) 

	28/3/2012
	8.346,00

	3/4/2012
	8.346,00

	30/4/2012
	8.346,00

	4/6/2012
	8.346,00

	3/7/2012
	9.546,00

	2/8/2012
	12.546,00

	5/9/2012
	12.546,00

	2/10/2012
	12.546,00

	5/11/2012
	12.546,00

	4/12/2012
	12.546,00

3.	Cabe registrar que o prazo para apresentação da prestação de contas expirou no dia 30/4/2013 (peça 20, p. 1) , durante o mandato do prefeito sucessor. Considerando que a referida prestação não foi encaminhada ao FNDE, esta tomada de contas especial (peça 4) foi autuada.
4.	O tomador de contas, na Informação 1.655/2017-SEOPC/COPRA/CGCAP/DIFIN/FNDE, consignou que a presente tomada de contas especial foi instaurada devido à omissão no dever de prestar contas, a qual gerou uma presunção de dano ao Erário (peça 12) .
5.	No seu relatório (peça 20) , o tomador de contas concluiu que deveria ser imputado débito, no valor total repassado, ao Sr. Everaldo Oliveira Caldas, prefeito de Elísio Medrado (BA) entre 1º/1/2009 e 31/12/2012. 
6.	No dia 20/11/2018, a Controladoria-Geral da União emitiu relatório de auditoria (peça 21) , no qual concordou com o entendimento esposado pelo FNDE. Assim sendo, no certificado de auditoria e no parecer do dirigente do órgão de controle interno, propôs-se que as presentes contas fossem julgadas irregulares (peças 22 e 23) .
7.	No dia 10/12/2018, o ministro responsável pela área atestou haver tomado conhecimento das conclusões do órgão de controle interno e determinou o encaminhamento deste processo para o TCU (peça 24) .
8.	Após realizar uma análise preliminar, a unidade técnica destacou que:
	a) o fato gerador da irregularidade sancionada ocorreu em 1º/5/2013 e o Sr. Everaldo Oliveira Caldas foi citado por meio de ofício (peça 17) , recebido em 20/6/2017, conforme demonstra o aviso de recebimento acostado aos presentes autos (peça 18) . Assim sendo, não houve o transcurso de mais de dez anos desde a conduta irregular sob apuração e a notificação do responsável pela autoridade administrativa federal competente. Por via de consequência, foi respeitado o prazo estipulado nos arts. 6º, II, e 19 da IN/TCU 71/2012, com a redação conferida pela IN/TCU 76/2016;
	b) no dia 1º/1/2017, o valor do débito atualizado monetariamente, sem a incidência de juros, atingiu R$ 144.069,32 (cento e quarenta e quatro mil sessenta e nove reais e trinta e dois centavos) , superior ao limite mínimo de R$ 100.000,00 (cem mil reais) , estabelecido pelos arts. 6º, I, e 19 da IN/TCU 71/2012, com a redação conferida pela IN/TCU 76/2016; e
	c) do acima exposto, depreende-se que esta tomada de contas especial foi devidamente constituída e está em condições de ser instruída.
9.	Quanto ao mérito desta TCE, a unidade técnica frisou que:
	a) o Sr. Everaldo Oliveira Caldas era responsável pela gestão e aplicação dos recursos federais recebidos à conta do Programa Nacional de Alimentação Escolar (PNAE) , no exercício de 2012. O prazo para apresentação da respectiva prestação de contas expirou em 30/4/2013, sem que esse documento fosse entregue ao FNDE;
	b) na fase interna desta tomada de contas especial, foi dada oportunidade de defesa ao ex-prefeito, em obediência aos princípios constitucionais que asseguram o direito ao contraditório e à ampla defesa. Entretanto, ele não apresentou justificativas visando elidir as irregularidades nem recolheu o montante devido aos cofres do Fundo Nacional de Desenvolvimento da Educação;
	c) a Procuradoria Federal no FNDE – PROFE, no Parecer 767/2008, destacou que, nos casos de omissão, o prefeito sucessor só é responsável quando o prazo para prestação de contas terminou durante o seu mandato e ele não adotou as medidas necessárias para resguardar o erário; e
	d) no caso vertente, não há que se falar em responsabilidade do prefeito sucessor do Sr. Everaldo Oliveira Caldas. Afinal, apesar de o prazo para prestação de contas ter se encerrado em 30/4/2013, durante o período de gestão do mencionado gestor municipal, ele adotou medidas legais para proteger o erário, tendo ingressado com representação junto ao Ministério Público Federal. Aduzo que as providências implementadas foram consideradas suficientes pela Procuradoria Federal no FNDE.
10.	Com fulcro nessas considerações, a Secex TCE propôs (peças 27, 28 e 29) :
	a) citar o Sr. Everaldo Oliveira Caldas devido à não comprovação da boa e regular aplicação dos recursos federais repassados ao Município de Elísio Medrado (BA) , no âmbito do Programa Nacional de Alimentação Escolar (PNAE) , no exercício de 2012, em decorrência da omissão no dever de prestar contas desses valores. O valor do débito correspondia ao total dos recursos transferidos pelo FNDE; e
	b) promover a audiência do Sr. Everaldo Oliveira Caldas em decorrência da não disponibilização das condições materiais mínimas e necessárias para que o seu sucessor pudesse apresentar a referida prestação de contas.
11.	Por meio de despacho (peça 30) , autorizei a realização da citação e da audiência propostas pela unidade técnica, que foram realizadas por meio do Ofício 2.864/2019 Secex TCE (peça 32) , de 23/5/2019, o qual foi recebido, no dia 12/6/2019, no endereço do responsável que consta da base de dados da Receita Federal (AR - peça 33) .
12.	Transcorrido o prazo regimentalmente fixado, o responsável permaneceu silente. Consequentemente, ele deve ser considerado revel, nos termos do art. 12, § 3º, da Lei 8.443/1992.
13.	Após analisar os documentos constantes destes autos, o auditor analisou o mérito desta TCE, tendo destacado que:
	a) no âmbito desta Corte de Contas, a realização das comunicações processuais observa, em especial, as seguintes normas:
	Regimento Interno do TCU 
“Art. 179. A citação, a audiência ou a notificação, bem como a comunicação de diligência, farse-ão:
I - mediante ciência da parte, efetivada por servidor designado, por meio eletrônico, fac-símile, telegrama ou qualquer outra forma, desde que fique confirmada inequivocamente a entrega da comunicação ao destinatário;
II - mediante carta registrada, com aviso de recebimento que comprove a entrega no endereço do destinatário;
III - por edital publicado no Diário Oficial da União, quando o seu destinatário não for localizado.”
Resolução TCU 170/2004
“Art. 3º As comunicações serão dirigidas ao responsável, ou ao interessado, ou ao dirigente de órgão ou entidade, ou ao representante legal ou ao procurador constituído nos autos, com poderes expressos no mandato para esse fim, por meio de:
I - correio eletrônico, fac-símile ou telegrama;
II - servidor designado;
III - carta registrada, com aviso de recebimento;
IV - edital publicado no Diário Oficial da União, quando o seu destinatário não for localizado, nas hipóteses em que seja necessário o exercício de defesa”.
Art. 4º. Consideram-se entregues as comunicações:
I - efetivadas conforme disposto nos incisos I e II do artigo anterior, mediante confirmação da ciência do destinatário;
II - realizadas na forma prevista no inciso III do artigo anterior, com o retorno do aviso de recebimento, entregue comprovadamente no endereço do destinatário;
III - na data de publicação do edital no Diário Oficial da União, quando realizadas na forma prevista no inciso IV do artigo anterior.
§ 1º O endereço do destinatário deverá ser previamente confirmado mediante consulta aos sistemas disponíveis ao Tribunal ou a outros meios de informação, a qual deverá ser juntada ao respectivo processo.”
	b) note-se que a validade da citação via postal não depende de que o aviso de recebimento tenha sido assinado pelo próprio destinatário da comunicação, o que dispensa a entrega do AR em “mãos próprias”. Por outro lado, o Tribunal deve ter certeza inequívoca de que a correspondência foi entregue no endereço correto;
	c) esse entendimento encontra respaldo na jurisprudência do TCU, como se verifica nos julgados a seguir transcritos:
	“São válidas as comunicações processuais entregues, mediante carta registrada, no endereço correto do responsável, não havendo necessidade de que o recebimento seja feito por ele próprio”. (Acórdão 3648/2013-TCU-Segunda Câmara, Relator Ministro José Jorge) ;
	“É prescindível a entrega pessoal das comunicações pelo TCU, razão pela qual não há necessidade de que o aviso de recebimento seja assinado pelo próprio destinatário. Entregandose a correspondência no endereço correto do destinatário, presume-se o recebimento da citação”. (Acórdão 1019/2008-TCU-Plenário, Relator Ministro Benjamin Zymler) ;
	“As comunicações do TCU, inclusive as citações, deverão ser realizadas mediante Aviso de Recebimento - AR, via Empresa Brasileira de Correios e Telégrafos, bastando para sua validade que se demonstre que a correspondência foi entregue no endereço correto”. (Acórdão 1526/2007-TCU-Plenário, Relator Ministro Aroldo Cedraz) ;
	d) a validade do critério de comunicação processual utilizado pelo TCU foi referendada pelo Supremo Tribunal Federal, nos termos do julgamento do MS-AgR 25.816/DF, por meio do qual se afirmou a desnecessidade da ciência pessoal do interessado, entendendo-se suficiente a comprovação da entrega da correspondência no endereço do destinatário, in verbis:
“Ementa: Agravo regimental. Mandado de segurança. Desnecessidade de intimação pessoal das decisões do Tribunal de Contas da União. Art. 179 do Regimento Interno do TCU. Intimação do ato impugnado por carta registrada. Iniciado o prazo do art. 18 da Lei nº 1.533/1951 na data constante do aviso de recebimento. Decadência reconhecida. Agravo improvido.
O envio de carta registrada com aviso de recebimento está expressamente enumerado entre os meios de comunicação de que dispõe o Tribunal de Contas da União para proceder às suas intimações.
O inciso II do art. 179 do Regimento Interno do TCU é claro ao exigir apenas a comprovação da entrega no endereço do destinatário, bastando o aviso de recebimento simples.”
	e) no caso vertente, o responsável foi regularmente citado no endereço constante da base do sistema CPF (peça 35) , conforme demonstra o aviso de recebimento (peça 33) . Logo, sua citação e sua audiência foram válidas;
	f) nos processos do TCU, a revelia não leva à presunção de que seriam verdadeiras todas as imputações levantadas contra os responsáveis, diferentemente do que ocorre no processo civil, em que a revelia do réu gera a presunção da verdade dos fatos narrados pelo autor. Dessa forma, a avaliação da responsabilidade do agente público, no âmbito desta Corte de Contas, não pode prescindir da prova existente no processo ou para ele carreada;
	g) ao não apresentar sua defesa, o responsável deixou de produzir prova da regular aplicação dos recursos sob sua responsabilidade, em afronta às normas que impõem aos gestores públicos a obrigação de, sempre que forem demandados pelos órgãos de controle, apresentarem os documentos que demonstrem a correta utilização das verbas públicas. A título de exemplo dessas normas, pode ser citado o art. 93 do Decreto-Lei 200/1967,  in verbis:
	“Quem quer que utilize dinheiros públicos terá de justificar seu bom e regular emprego na conformidade das leis, regulamentos e normas emanadas das autoridades administrativas competentes.” 
	h) considerando que o responsável não se manifestou na fase interna desta TCE, não há nestes autos qualquer argumento apto para afastar as irregularidades apontadas;
	i) em consulta aos sistemas corporativos do instaurador (SIGPC) , verificou-se que o responsável continua inadimplente;
	j)	conforme consta do Acórdão 1441/2016-TCU-Plenário, a pretensão punitiva do TCU subordina-se ao prazo geral de prescrição indicado no art. 205 do Código Civil, que é de dez anos, contado da data de ocorrência da irregularidade sancionada. Cumpre acrescentar que este prazo é interrompido pelo ato que ordenar a citação, a audiência ou a oitiva do responsável;
	k) no caso em exame, não houve a prescrição, uma vez que a irregularidade sancionada ocorreu no dia 1º/5/2013 e o Ministro Relator ordenou a citação no dia 9/4/2019 (peça 30) ;
	l) em se tratando de processo em que a parte não se manifestou acerca das irregularidades imputadas, não há elementos que permitam reconhecer a ocorrência de boa-fé do responsável. Assim sendo, este Tribunal pode, desde logo, proferir o julgamento de mérito pela irregularidade das presentes contas, consoante disposto nos §§ 2º e 6º do art. 202 do Regimento Interno do TCU; 
	m) quanto à possibilidade de aplicação cumulativa das multas dos arts. 57 e 58, I, da Lei 8.443/1992, ainda que seja adequada a realização de citação e audiência do responsável, por força do disposto no art. 209, § 4º, do Regimento Interno do TCU, o Tribunal reconhece que existe relação de subordinação entre as condutas de “não comprovação da aplicação dos recursos” e de “omissão na prestação de contas”, sendo a primeira consequência da segunda. Diante disso, quando forem constatadas essas duas irregularidades, a aplicação da multa prevista no art. 57 da Lei Orgânica desta Corte de Contas deverá afastar a imputação da sanção estabelecida no art. 58, I, dessa mesma norma, em atenção ao princípio da absorção;
	n) conforme leciona Cezar Bitencourt, na absorção, “a pena do delito mais grave absorve a pena do delito menos grave, que deve ser desprezada” (Tratado de Direito Penal: Parte Geral. 8ª Edição. São Paulo: Saraiva, 2003. p. 565) ; 
	o) neste caso concreto, a “omissão no dever de prestar contas”, embora seja uma irregularidade autônoma, funciona como fase ou meio para a consecução da “não comprovação da aplicação dos recursos”, havendo clara relação de interdependência entre essas condutas. Dessa forma, recaindo as duas ocorrências num mesmo gestor, deve prevalecer a pena do delito mais grave, qual seja, a multa do art. 57, da Lei 8.443/1992; e
	p) a jurisprudência pacífica nesta Corte é no sentido da imprescritibilidade das ações de ressarcimento ao erário (Súmula TCU 282) . Dessa forma, identificado dano ao erário, devese instaurar e julgar o processo de tomada de contas especial para responsabilizar seus causadores, respeitando o direito ao contraditório e à ampla defesa, independentemente de quando ocorreram os atos impugnados.
14.	Com fulcro nessas considerações, o auditor concluiu que não constam destes autos elementos que permitam reconhecer a boa-fé do responsável. Por via de consequência, suas contas devem ser julgadas irregulares, nos termos do art. 202, § 6º, do Regimento Interno do TCU, com a imputação do débito atualizado monetariamente e acrescido de juros de mora, nos termos do art. 202, § 1º, do Regimento Interno do TCU, descontado o valor eventualmente recolhido, sendo-lhe aplicada a multa prevista no art. 57 da Lei 8.443/1992.
15.	Diante do acima exposto, o auditor propôs (peça 36) :
	a) com fulcro no art. 12, § 3º, da Lei 8.443/1992, considerar revel o Sr. Everaldo Oliveira Caldas (CPF XXX.687.825-XX) , para todos os efeitos, dando-se prosseguimento ao presente processo;
	b) com base nos arts. 1º, I, 16, III, alínea “a”, 19 e 23, III, da Lei 8.443/1992, julgar irregulares as contas do Sr. Everaldo Oliveira Caldas, condenando-o ao pagamento das importâncias a seguir especificadas, atualizadas monetariamente e acrescidas dos juros de mora, calculados a partir das datas discriminadas até a data da efetiva quitação do débito, fixando-lhe o prazo de quinze dias, a contar do recebimento da notificação, para que comprove perante o Tribunal o recolhimento das referidas quantias aos cofres do Fundo Nacional de Desenvolvimento da Educação, nos termos do art. 214, III, alínea “a”, do Regimento Interno do TCU:
		
	Data de ocorrência
	Valor histórico (R$) 

	28/3/2012
	8.346,00

	3/4/2012
	8.346,00

	30/4/2012
	8.346,00

	4/6/2012
	8.346,00

	3/7/2012
	9.546,00

	2/8/2012
	12.546,00

	5/9/2012
	12.546,00

	2/10/2012
	12.546,00

	5/11/2012
	12.546,00

	4/12/2012
	12.546,00

c) aplicar ao Sr. Everaldo Oliveira Caldas a multa prevista no art. 57 da Lei 8.443/1992, fixando-lhe o prazo de quinze dias, a contar do recebimento da notificação, para que comprove, perante o Tribunal, em conformidade com o disposto no art. 214, III, “a”, do Regimento Interno do TCU, o recolhimento da dívida aos cofres do Tesouro Nacional, atualizada monetariamente desde a data do acórdão que vier a ser proferido até a do efetivo recolhimento, se paga após o vencimento, na forma da legislação em vigor;
d) autorizar, desde logo, a cobrança judicial das dívidas, caso não seja atendida a notificação, em consonância com o disposto no art. 28, II, da Lei 8.443/1992;
e) com fundamento nos arts. 28, I, da Lei 8.443/1992 e 217, §§ 1º e 2º, do Regimento Interno do TCU, autorizar, desde logo, caso seja requerido, o parcelamento da dívida em até 36 parcelas, incidindo sobre cada parcela, corrigida monetariamente, os correspondentes acréscimos legais, fixando-lhe o prazo de quinze dias, a contar do recebimento da notificação, para comprovar perante o Tribunal o recolhimento da primeira parcela, e de trinta dias, a contar da parcela anterior, para comprovar os recolhimentos das demais parcelas, devendo incidir, sobre cada valor mensal, atualizado monetariamente, os juros de mora devidos, na forma prevista na legislação em vigor, alertando o responsável de que a falta de comprovação do recolhimento de qualquer parcela importará o vencimento antecipado do saldo devedor, nos termos do § 2º do art. 217 do Regimento Interno deste Tribunal;
f) enviar cópia do Acórdão que vier a ser prolatado à Procuradoria da República no Estado da Bahia, nos termos dos arts. 16, § 3º, da Lei 8.443/1992 e 209, § 7º, do Regimento Interno do TCU, para a adoção das medidas cabíveis; e
f) enviar cópia do Acórdão que vier a ser proferido ao Fundo Nacional de Desenvolvimento da Educação e ao responsável.
16.	O Diretor da 1ª Diretoria da Secex TCE e o assessor daquela unidade técnica manifestaram sua concordância com essa proposta (peças 37 e 38) .
17.	O Procurador Júlio Marcelo de Oliveira emitiu parecer com o seguinte teor:
“O Ministério Público de Contas manifesta-se, no essencial, de acordo com a proposta de encaminhamento elaborada pela Secex/TCE (peças 36 a 38) , a fim de que sejam julgadas irregulares as contas do sr. Everaldo Oliveira Caldas, ex-prefeito do Município de Elísio Medrado/BA (gestão 2009/2012) , com condenação em débito e aplicação de multa, em razão da omissão no dever de prestar contas dos recursos federais do Programa Nacional de Alimentação Escolar (PNAE) , transferidos no exercício de 2012.
Quanto à composição do débito, cabe ajustá-la, para abater o valor de R$ 194,23, na data de 31/12/2012, pois esse foi o saldo de recursos não utilizado em 2012 e que foi gerido pelo prefeito sucessor em 2013, conforme informações extraídas do Sistema de Gestão de Prestação de Contas – SiGPC, do FNDE (peças 39 e 40) ”.
É o Relatório.

não há.

Procurador Júlio Marcelo de Oliveira.

TOMADA DE CONTAS ESPECIAL. OMISSÃO NO DEVER DE PRESTAR CONTAS DE RECURSOS TRANSFERIDOS PELO FNDE PARA O MUNICÍPIO DE ELÍSIO MEDRADO (BA), NO EXERCÍCIO DE 2012, SOB A ÉGIDE DO Programa Nacional de Alimentação Escolar - PNAE. CITAÇÃO. AUDIÊNCIA. REVELIA. CONTAS JULGADAS IRREGULARES. DÉBITO. MULTA.

TOMADA DE CONTAS ESPECIAL (TCE)

Secretaria de Controle Externo de Tomada de Contas Especial (SecexTCE).

I – Introdução
	Cuidam os autos de tomada de contas especial instaurada pelo Fundo Nacional de Desenvolvimento da Educação - FNDE, em desfavor do Sr. Everaldo Oliveira Caldas (CPF 092.687.825-53) , ex-prefeito do Município de Elísio Medrado (BA) , na gestão 2009/2012, em razão de omissão no dever de prestar contas dos recursos transferidos, para aquele ente da Federação, no âmbito do Programa Nacional de Alimentação Escolar (PNAE) , durante o exercício de 2012, no valor total histórico de R$ 105.660,00 (cento e cinco mil seiscentos e sessenta reais) .
2.	As transferências sob comento foram realizadas com o intuito de contribuir para o provimento das necessidades prioritárias das escolas beneficiárias, concorrer para garantir o respectivo funcionamento, promover melhorias em suas infraestruturas física e pedagógica e incentivar a autogestão escolar e o exercício da cidadania, por meio da participação da comunidade no controle social.
3.	Os recursos em tela foram repassados na forma sintetizada na tabela abaixo:
			Data de ocorrência
	Valor histórico (R$) 

	28/3/2012
	8.346,00

	3/4/2012
	8.346,00

	30/4/2012
	8.346,00

	4/6/2012
	8.346,00

	3/7/2012
	9.546,00

	2/8/2012
	12.546,00

	5/9/2012
	12.546,00

	2/10/2012
	12.546,00

	5/11/2012
	12.546,00

	4/12/2012
	12.546,00

4.	O prazo para prestar contas do PDDE/2012 encerrou-se no dia 30/4/2013, durante a gestão do Sr. Aloísio Figueiredo Andrade Júnior, sucessor do Sr. Everaldo Oliveira Caldas na Prefeitura de Elísio Medrado (BA) .
5.	Tendo em vista que a referida prestação de contas não foi encaminhada, o FNDE  notificou o então prefeito municipal, tendo solicitado que fossem encaminhados os documentos comprobatórios da regular aplicação dos recursos transferidos para aquele ente da Federação.
6.	O Sr. Aloísio Figueiredo Andrade Júnior alegou estar impossibilitado de encaminhar a prestação de contas porque seu antecessor não teria arquivado na prefeitura os documentos necessários para fazê-lo. Diante disso, o então prefeito representou ao Ministério Público Federal, reportando os fatos e pleiteando a adoção das providências cabíveis contra o ex-gestor municipal.
7.	O Fundo Nacional do Desenvolvimento da Educação considerou que o ex-prefeito havia adotado as medidas pertinentes e excluiu sua responsabilidade no presente processo. Em seguida, notificou o responsável nestes autos para que apresentasse os documentos acima mencionados.
8.	O ex-prefeito não atendeu a essa notificação, o que ensejou a autuação desta tomada de contas especial, em decorrência da omissão no dever de prestar contas.
9.	Na fase interna da presente TCE, o responsável não apresentou defesa nem pagou o débito que lhe foi imposto. Diante disso, o tomador de contas concluiu pela irregularidade de suas contas e pela imputação de débito no valor total repassado pelo FNDE.
10.	No dia 20/11/2018, a Controladoria-Geral da União emitiu relatório de auditoria, no qual concordou com o entendimento esposado pelo FNDE. Por via de consequência, a CGU propôs que as presentes contas fossem julgadas irregulares. No dia 10/12/2018, o ministro responsável pela área atestou haver tomado conhecimento das conclusões do órgão de controle interno e determinou o encaminhamento deste processo para o TCU.
11.	Nesse contexto, o Sr. Everaldo Oliveira Caldas foi citado devido à não comprovação da boa e regular aplicação dos recursos federais repassados ao Município de Elísio Medrado (BA) , no âmbito do Programa Nacional de Alimentação Escolar (PNAE) , no exercício de 2012, em decorrência da omissão no dever de prestar contas desses valores. O valor do débito correspondia ao total dos recursos transferidos pelo FNDE. 
12.	Adicionalmente, foi promovida sua audiência, tendo em vista a não disponibilização das condições materiais mínimas e necessárias para que o seu sucessor pudesse apresentar a referida prestação de contas.
13.	Transcorrido o prazo regimentalmente fixado, o responsável permaneceu silente.
14.	Nesse contexto, a Secex TCE propôs que o Sr. Everaldo Oliveira Caldas seja considerado revel e suas contas sejam julgadas irregulares, sendo-lhe imputado débito no valor total transferido e aplicada a multa prevista no art. 57 da Lei Orgânica do TCU. O Procurador Júlio Marcelo de Oliveira manifestou sua concordância com essa proposta, exceto no que concerne a uma pequena retificação do valor do débito.
II – Análise do mérito desta tomada de contas especial
15.	Considerando a inexistência nos presentes autos de elementos capazes de comprovar a boa e regular aplicação dos recursos sob exame e com fulcro na análise empreendida pela unidade técnica, que incorporo desde já às minhas razões de decidir, acolho a proposta formulada pela Secex TCE, com o ajuste sugerido pelo Parquet especializado. Contudo, entendo ser necessário tecer algumas considerações adicionais, o que passo a fazer.
16.	Em primeiro lugar, destaco que coube ao Sr. Everaldo Oliveira Caldas gerir e aplicar integralmente a quantia recebida. Nesse sentido, friso que o saldo da conta corrente na qual foram depositados esses valores estava praticamente zerado na data da posse do prefeito sucessor. Por via de consequência, deve recair sobre ele a responsabilidade pelo ressarcimento do dano ora apurado, com o abatimento da quantia existente no momento da posse do Sr. Aloísio Figueiredo Andrade Júnior, que era de R$ 194,23 (cento e noventa e quatro reais e vinte e três centavos) .
17.	Aduzo que o ônus de comprovar a regularidade da integral aplicação dos recursos públicos compete ao gestor, por meio de documentação idônea, que demonstre, de forma efetiva e inequívoca, os gastos efetuados e o nexo de causalidade entre as despesas realizadas e os recursos federais recebidos. Nesse sentido, por exemplo, dispõe o art. 93 do Decreto-Lei 200/1967, verbis:
	“Quem quer que utilize dinheiros públicos terá de justificar seu bom e regular emprego na conformidade das leis, regulamentos e normas emanadas das autoridades competentes”.
18.	Cumpre ressaltar que o dever de prestar contas é inerente à gestão de recursos públicos, constituindo um dos pilares do sistema republicano. Ao descumpri-lo, o responsável infringiu a Constituição Federal, as normas que regem a administração pública e as obrigações assumidas por meio do ajuste firmado. Essa omissão abriu a possibilidade, inclusive, de que a totalidade dos recursos transferidos tenha sido desviada, em benefício desse gestor ou de pessoas por ele determinadas.
19.	Dessa forma, o responsável deveria ter trazido a estes autos informações e documentos consistentes, aptos para afastar sua responsabilidade pelas irregularidades tratadas nestes autos, o que ele não fez, uma vez que optou pela revelia. 
20.	Em se tratando de processo em que a parte não se manifestou acerca das irregularidades imputadas, não há elementos que permitam reconhecer a ocorrência de boa-fé do responsável. Assim sendo, este Tribunal pode, desde logo, proferir o julgamento de mérito pela irregularidade das presentes contas, consoante disposto nos §§ 2º e 6º do art. 202 do Regimento Interno do TCU. Aduzo que deve ser imputado ao Sr. Everaldo Oliveira Caldas débito no valor total transferido, com a dedução mencionada no parágrafo 16 deste voto.
21.	Conforme consta do Acórdão 1441/2016-TCU-Plenário, a pretensão punitiva do TCU subordina-se ao prazo geral de prescrição indicado no art. 205 do Código Civil, que é de dez anos, contado da data de ocorrência da irregularidade sancionada. Cumpre acrescentar que este prazo é interrompido pelo ato que ordenar a citação, a audiência ou a oitiva do responsável. No caso vertente, verifico que não houve a prescrição, uma vez que a irregularidade sancionada ocorreu no dia 1º/5/2013 e ordenei a citação no dia 9/4/2019.
22.	Ainda que tenha sido adequada a realização da citação e da audiência do responsável, por força do disposto no art. 209, § 4º, do Regimento Interno do TCU, o Tribunal reconhece que existe relação de subordinação entre as condutas de “não comprovação da aplicação dos recursos” e de “omissão na prestação de contas”, sendo a primeira consequência da segunda. Diante disso, quando forem constatadas essas duas irregularidades, julgo que a aplicação da multa prevista no art. 57 da Lei Orgânica desta Corte de Contas deverá afastar a imputação da sanção estabelecida no art. 58, I, dessa mesma norma, em atenção ao princípio da absorção.
23.	Neste caso concreto, a “omissão no dever de prestar contas”, embora seja uma irregularidade autônoma, funciona como fase ou meio para a consecução da “não comprovação da aplicação dos recursos”, havendo clara relação de interdependência entre essas condutas. Dessa forma, deve prevalecer a pena do delito mais grave, qual seja, a multa do art. 57 da Lei 8.443/1992, considerando-se a primeira irregularidade como um agravante que será sopesado quando da fixação do valor da multa.
24.	Tendo em vista o acima exposto, julgo ser apropriado aplicar-lhe a multa prevista no art. 57 da Lei 8.443/1992, cujo valor fixo em R$ 27.000,00 (vinte e sete mil reais) , correspondentes a aproximadamente 15% do valor atualizado do débito.
25.	Por fim, esclareço que, em tese, poder-se-ia cogitar de responsabilizar o Sr. Aloísio Figueiredo Andrade Júnior, tendo em vista que o prazo para prestação de contas dos recursos transferidos pelo FNDE terminou durante a sua gestão. Afinal, a obrigação primária de prestar contas dos recursos transferidos ao município recai sobre o prefeito em cuja gestão se enquadra a data prevista para fazê-lo. 
26.	Esse entendimento está consolidado na Súmula TCU 230, com a redação alterada pelo Plenário desta Corte na Sessão do dia 5/2/2020, verbis:
	“Compete ao prefeito sucessor apresentar a prestação de contas referente aos recursos federais recebidos por seu antecessor, quando este não o tiver feito e o prazo para adimplemento dessa obrigação vencer ou estiver vencido durante a gestão do novo mandatário, ou, na impossibilidade de fazê-lo, adotar medidas visando ao resguardo do patrimônio público.”  
27.	Ocorre que, no caso vertente, o prefeito sucessor comprovou ter adotado as medidas cabíveis, que foram consideradas adequadas pelo FNDE. Consequentemente, julgo ter sido afastada sua responsabilidade.
28.	Com espeque nessas considerações, julgo que as contas do Sr. Everaldo Oliveira Caldas devem ser julgadas irregulares, sendo-lhe imputado débito no valor total repassado pelo FNDE e aplicada a multa prevista no art. 57 da Lei Orgânica do TCU, no valor de R$ 27.000,00 (vinte e sete mil reais) .
	Diante do acima exposto, voto no sentido de que o Tribunal adote o acórdão que ora submeto à deliberação desta Primeira Câmara.
TCU, Sala das Sessões Ministro Luciano Brandão Alves de Souza, em 20 de abril de 2020.
BENJAMIN ZYMLER 
Relator